【裁判字號】    95,台上,1762
【裁判日期】    950810
【裁判案由】    國家賠償
【裁判全文】
最高法院民事判決            九十五年度台上字第一七六二號
    上  訴  人  甲 ○ ○
                          號1.
    法定代理人  乙○○○
    訴訟代理人  吳 俊 儀律師
    被 上訴 人  台北市政府工務局養護工程處
    法定代理人  丙 ○ ○
    訴訟代理人  王 惠 光律師
上列當事人間請求國家賠償事件，上訴人對於中華民國九十四年
八月九日台灣高等法院第二審判決（九十四年度上國字第三號）
，提起上訴，本院判決如下：
    主  文
原判決關於駁回上訴人請求被上訴人給付精神慰撫金新台幣二十
萬元本息之訴及該訴訟費用部分廢棄，發回台灣高等法院。
其他上訴駁回。
第三審訴訟費用，關於駁回其他上訴部分，由上訴人負擔。
    理  由
本件上訴人主張：伊於民國九十一年十二月三十一日晚上十時三
十分許，與同學相偕行經台北市○○路河濱公園內南京抽水站動
力排水溝護墩間時，因該路段雜草叢生掩蓋河堤邊緣，且未設置
任何護欄、照明設備及警示標誌等設施，致伊跌落深達七公尺之
河堤內，造成伊第十二胸椎壓迫性骨折、尾骨挫傷等傷害，伊所
受該傷害，係因被上訴人就公有公共設施之設置或管理有欠缺所
致，除原審維持第一審所命給付新台幣（下同）二十萬元本息外
，爰依國家賠償法第三條第一項、民法第一百九十五條之規定，
求為命被上訴人再給付伊二百八十萬元及自九十三年三月九日起
至清償日止按年息百分之五計算利息之判決（未繫屬本院部分，
不予論敘）。
被上訴人則以：系爭河濱公園，為提供市民休閒空間，僅開放日
間使用，並未規劃供夜間活動之用，故未設置夜間照明設備，上
訴人既在夜間至該處所活動，即應自行注意安全。且該路段設有
人行步道，該步道距離排水溝仍有相當之距離，倘上訴人沿步道
前行，自無掉進排水溝之可能。又本件事故之發生，係上訴人與
同學講話，因而背對排水溝所致，倘若上訴人能以正面行走，縱
僅有微弱之光線，仍可發現排水溝，自係與有過失。又上訴人癒
後恢復良好，且除粗重工作外，日常生活及一般工作均無影響，
上訴人就慰撫金之請求，亦屬過高等語，資為抗辯。
原審以：上訴人主張被上訴人所管理塔悠路河濱公園內南京抽水
站動力排水溝護墩間，因路段標示不清，且未設護欄或警告標誌
，復無照明設備，致伊於前揭時地跌落排水溝導致第十二胸椎壓
迫性骨折、尾骨挫傷等情，有診斷書及現場照片為證，復經同行
之證人林坤緯、陳怡岑均陳證：當時很暗，看不到暗溝，也沒有
標示等語。該排水溝既深及七尺，設於公園內，自有危險性，公
園門是開著，並有其他人進入公園，亦據證人林坤緯陳證無訛，
自應有警告標示或護欄等安全措施，以資防範。而該公園夜間既
開放由不特定之人均能進出，復未設置照明設備，殊難謂其就應
負安全防範義務，已盡其能事，參諸市議員陳永德亦在市民陳情
下會勘後建議市政府於水閘門排水溝兩旁設置安全護欄，有會勘
紀錄可參，上訴人主張被上訴人就公共設施之設置有缺失，被上
訴人應負國家賠償責任，自屬有據。上訴人因公共設施設置缺失
而跌落受傷，其身體及精神受有痛苦，不言可諭，上訴人原為台
北市立育成高中學生，曾獲選籃球校隊，此次受傷後，其胸椎骨
折已治癒，但因椎體有輕度變形（尚不需手術矯正），可能有背
痛現象，但對於日常生活活動，則無功能性影響，但宜避免負重
等情，有三軍總醫院函可考，經斟酌兩造身分、地位、經濟狀況
及被害人受傷程度，認上訴人精神慰撫金之請求，以四十萬元為
適當。惟上訴人係於夜間十時許，夥同同學進入河濱公園，其時
現場既屬昏暗，自應注意其前方狀況，上訴人所跌落之動力排水
溝原設有高約五十公分之水泥護堤，有照片可稽，且此排水溝係
設在草皮區，旁邊尚有人行步道，與該排水溝，並未銜接，倘上
訴人及其同學循人行步道前進，未必會跌落排水溝，據證人林坤
緯、陳怡岑所述：當時我們是想在草皮上看煙火，我們是走河堤
的牆，走樓梯上去，再下去，應該算是在河堤裡面；上訴人是掉
在上證五號圖二渠道的右下端，那裡有一條路，但是路上有人騎
機車等語，對照上證五號照片圖二，顯見上訴人為在河堤草皮上
看煙火，由河堤之牆下去後，直接行進在草皮區上，而非行走於
人行步道上，應無疑義。則被上訴人抗辯：上訴人自行捨平坦之
人行步道不走，跨越草皮行進，如走在人行步道，應不可能走到
排水溝，為與有過失等語，自非無據。經斟酌被上訴人之缺失，
及上訴人對自己人身安危，亦未盡防免及保護，兩造對於本事件
之原因力比例，各為二分之一，爰依民法第二百十七條第一項減
輕賠償金額。依此計算，上訴人得請求之慰撫金為二十萬元，逾
此部分請求，非法所許。從而上訴人請求非財產上損害賠償二十
萬元及自九十三年三月九日加付法定遲延利息，應予准許，逾此
部分請求，不能准許。因而將第一審所命給付超過二十萬元（即
二十萬元至四十萬元之二十萬元部分），予以廢棄，改判駁回上
訴人此部分第一審之訴，並駁回上訴人之其餘上訴（即二百六十
萬元）。
茲分二部分敘述：
(一)關於廢棄發回部分：
惟按原審認定上訴人與有過失，減輕被上訴人二分之一賠償責任
，無非以上訴人河堤下去後，直接行進在草皮區，而非行走於人
行道為其論據。但上訴人所跌落之排水溝深達七尺，既位於河濱
公園內，該公園於夜間係開放供公眾通行，並無警告標示及護欄
，為原審確定之事實，而上訴人已抗辯：該排水溝區雜草叢生掩
蓋護土堤，果爾，系爭草皮區是否開放供公眾休憩通行？或僅能
通行人行步道？有無警示？草皮區之排水溝在夜間得否辨識？凡
此攸關上訴人應否負與有過失責任及其輕重程度，原審未遑詳查
究明，遽以上開情詞，認上訴人應負二分之一與有過失責任，減
免被上訴人給付精神慰撫金二十萬元，自嫌率斷。上訴意旨，指
摘原判決此部分為不當，為有理由。又被上訴人於第二審之附帶
上訴聲明為：「原判決不利於附帶上訴人部分均廢棄」（見二審
卷七０頁），有無包括第一審判決命被上訴人給付醫療費三萬四
千五百二十八元部分，案經發回，應併予注意。
(二)關於駁回上訴部分：
原審以前揭理由部分，維持第一審所為駁回上訴人請求被上訴人
給付二百六十萬元精神慰撫金部分之判決，駁回上訴人此部分之
上訴，經核於法並無違背。上訴論旨，仍執陳詞，指摘原判決關
於該部分為不當，聲明廢棄，不能認為有理由。
據上論結，本件上訴，一部為有理由，一部為無理由。依民事訴
訟法第四百七十七條第一項、第四百七十八條第二項、第四百八
十一條、第四百四十九條第一項、第七十八條，判決如主文。
中    華    民    國  九十五  年    八    月    十    日
                      最高法院民事第七庭
                          審判長法官  劉  延  村
                                法官  劉  福  來
                                法官  黃  秀  得
                                法官  李  寶  堂
                                法官  陳  國  禎
      本件正本證明與原本無異
                                      書  記  官
中    華    民    國  九十五  年    八    月  二十二  日
                                                  Ａ


司法院資訊處製作；財團法人民間司法改革基金會備份。
